臺灣臺北地方法院民事判決　　　　　　 99年度重家訴字第9號
原　　　告　康金興
　　　　　　康茂松
前列二人共同
訴訟代理人　曾淑芬
被　　　告　吳茂林
　　　　　　吳炳煌
　　　　　　吳東茂
　　　　　　吳寶連
　　　　　　王吳月嬌
　　　　　　吳富
　　　　　　康兩成
　　　　　　周永福
　　　　　　周永添
　　　　　　周東良
　　　　　　周明義
　　　　　　盧周素雲
　　　　　　周素蘭
　　　　　　周素真
　　　　　　賴麗慧即被告康水.
　　　　　　賴春長即被告康水.
上列當事人間確認繼承權不存在事件，本院於民國100年5月13日
言詞辯論終結，判決如下：
    主  文
原告之訴駁回。
訴訟費用由原告負擔。
    事實及理由
一、原告主張其等之母親康桃為康金旺之唯一繼承人，康金旺死
    亡後遺有坐落新北市○○區○○段下城小段0003地號土地乙
    筆，詎被告康水木（業於99年 7月16日死亡）主張其為康金
    旺之養子，其餘被告則主張其等之母親為康金旺之養女，而
    申請土地繼承登記，並起訴請求分割遺產。玆繼承人康金旺
    業於民國35年初次設籍登記時，讓被告康水木，被告吳茂林
    、吳炳煌、吳東茂、吳寶蓮、王吳月嬌及吳富之母親吳康
    及被告康兩成、周永福、周永添、周東良、周明義、盧周素
    雲、周素蘭、周素貞之母親周康鳳等 3人，依民法第1083條
    回復本姓，終止收養關係，且未將康水木、吳康及周康鳳
    等人記入康氏祖譜，康水木、吳康及周康鳳對於康金旺之
    喪葬、祭祀亦未參與，益徵吳康、周康鳳與被告康水木等
    人非康金旺之繼承人，被告等人對康金旺之財產亦無繼承權
    ，被告等人爭執此一事實，自有起訴請求確認之必要等語，
    聲明求為判決確認被告等人對被繼承人康金旺之繼承權不存
    在，並提出日據時代之戶籍謄本等為證。
二、被告等抗辯被繼承人康金旺分別於大正14年6月4日、昭和 5
    年1月10日及昭和5年7月5日與康水木、吳康及周康鳳等人
    成立收養關係，其後雖分別於入贅、出嫁時，因戶政登記錯
    誤而改登姓氏，惟並未終止收養關係，被告等分別為康水木
    、吳康及周康鳳之繼承人，對於康金旺之遺產自有繼承權
    等語。
三、本院依職權調閱本院92年度親字第 109號及臺灣高等行政法
    院95年度訴字第3717號卷。
四、得心證之理由：
(一)經查被告吳茂林、吳炳煌、吳東茂、吳寶蓮、王吳月嬌及吳富
  為吳康之繼承人，吳康於94年 7月15日死亡，死亡時原登
  記姓名「吳」，迄97年 2月12日經繼承人申請誤報，更正為
  吳康，並補填養父姓名為「康金旺」、養母姓名為「張格」
  。被告康兩成、周永福、周永添、周東良、周明義、盧周素雲
  、周素蘭、周素貞為周康鳳之繼承人，周康鳳於95年4月1日死
  亡，死亡時原登記姓名「周張鳳」，迄97年2月4日經繼承人申
  請誤錄，更正周康鳳，並補填養父姓名為「康金旺」。被告康
  水木之戶籍登記姓名原為「張水木」，經臺北高等行政法院於
  96年4月30日以95年度訴字第03717號判決諭知應將姓氏由「張
  」姓更正為「康」姓，並於96年 6月20日更正登記姓名為康水
  木並補填養父姓名康金旺等情，有被告等人之戶籍謄本及被告
  康水木於本院97年重家訴字第29號提出之吳康、周康鳳、康
  水木日據時期迄今之戶籍謄本在卷足憑。
(二)次查被告吳茂林、吳炳煌、吳東茂、吳寶蓮、王吳月嬌及吳富
  之母親吳康，係日據時期明治44年11月24日出生，於昭和 5
  年1 月10日經康金旺及其配偶張氏格收養為養女，並從養父姓
  「康」，登記姓名為「康氏」；被告康兩成、周永福、周永
  添、周東良、周明義、盧周素雲、周素蘭、周素貞之母親周康
  鳳，係日據時期昭和5年 1月16日出生，於昭和5年7月5日經康
  金旺及其配偶張氏格收養為養女，並從養父姓「康」，登記姓
  名為「康氏鳳」；被告康水木則係於日據時期大正10年 3月19
  日出生，於大正14年6月4日經康金旺及其配偶張氏格收養為養
  女，並從養父姓「康」，登記姓名為「康水木」等情為兩造所
  不爭執，並有日據時期戶口調查簿影本可稽，則吳康、周康
  鳳及康水木於日據時期業據康金旺收養之事實，應堪認定。按
  日據時期收養關係之終止，可分為協議終止及與強制終止（即
  裁判終止），而收養之終止，固不以申報戶口為要件（臺灣民
  事習慣調查報告第181 頁），惟原告等人對於吳康、周康鳳
  及康水木等人於日據時期業據被繼承人康金旺收養等情既不爭
  執，其等 3人復經戶政機關以誤錄為由，更登姓氏並補填為康
  金旺之養子女，則依據民事訴訟法第 277條本文規定，原告對
  於被繼承人康金旺與吳康、周康鳳及康水木間收養關係業已
  終止，即應負舉證責任。經查：
1.吳康於昭和19年7月8日因與吳振樹結婚遷入吳振樹戶內，始
  冠夫姓，而於戶籍資料中改登為「吳康」，其戶籍登載雖於
  光復後改為「吳」，惟互核吳康之本生父母為陳萬里、陳
  闕氏利，則吳康自出養後迄今，從未回復本生父母之姓氏，
  原告主張吳康因回復本姓，終止收養關係，即非有據。
2.周康鳳於民國35年11月 1日初次申請戶籍登記時，雖於申請書
  中記載為「張鳳」，嗣於民國40年 4月28日與周榮發結婚後，
  因冠夫姓而登記為「周張鳳」；康水木則於申請書記載為「張
  水木，嗣民國37年 9月13日與原告等之被繼承人康桃離婚後，
  於民國37年12月10日以「張水木」之名入贅訴外人賴三碧；惟
  觀諸原告不否認其上蓋用「康金旺」印文為真正之前揭戶籍登
  記申請書中，記載「張水木」、「張鳳」為戶長「康金旺」之
  養子、養女，且康水木、周康鳳分別因婚配遷出康全旺戶內時
  ，猶仍於記事欄加註「原頂城里拾鄰下城路六號康金旺之養子
  ，民國柒年拾二月拾日與賴三碧招贅結婚遷入」、「原新店
  鎮頂城里十鄰戶長康金旺之養女，民國肆拾年肆月貳捌日與周
  榮發結婚遷入」等記載，是依據康水木、周康鳳戶籍登記申請
  書暨相關光復後謄本資料，康水木、周康鳳與康金旺間之收養
  關係並未因裁判或協議而終止。
3.末以祖譜之記載為私文書，本不具公示效果；而喪葬儀式及祭
  祀典禮之參與籌畫，固表彰子孫慎終追遠之情，或為人倫之常
  ，惟均與收養關係之存在與否無涉，自難據為收養關係終止與
  否之論據。
(三)綜上所述，原告並未舉證證明被告等人之被繼承人康水木、吳
  康及周康鳳與康金旺間，於日據時期即已成立之收養關係業
  因裁判或協議終止，是康水木、吳康及周康鳳與康金旺間之
  關係，即與婚生子女同，自為康金旺之繼承人，對康金旺之遺
  產本有繼承權，而被告等人分別為康水木（業於99年 7月16日
  死亡）、吳康及周康鳳之繼承人，其等對於康水木、吳康
  及周康鳳繼承自康金旺之財產即有繼承權，從而原告主張康水
  木、吳康及周康鳳與康金旺間之收養關係不存在，請求確認
  分別身為康水木、吳康及周康鳳之繼承人之被告等人對康金
  旺之繼承權不存在，洵屬無據，應予駁回。
據上論結：本件原告之訴為無理由，依民事訴訟法第78條，判決
如主文。
中    華    民    國   100    年    6     月    10    日
                  家事法庭  法  官  郭淑貞
以上正本係照原本作成。
如對本判決上訴，須於判決送達後20日內向本院提出上訴狀。如
委任律師提起上訴者，應一併繳納上訴審裁判費。
中    華    民    國   100    年    6     月    13    日
                            書記官  張詠忻